臺灣高等法院臺中分院民事判決　96年度重再字第6號
再 審 原告　甲○○（玉林營造有限公司之承當訴訟人）
再 審 被告　彰化縣芬園鄉公所
法定代理人　乙○○
上列當事人間給付工程款事件，再審原告對於中華民國95年7月1
2日本院94年度建上字第7號確定判決提起再審，本院判決如下：
      主      文
再審之訴駁回。
再審訴訟費用由再審原告負擔。
      事實及理由
一、按再審之訴，應於30日之不變期間內提起，前項期間，自判
    決確定時起算，判決於送達前確定者，自送達時起算，民事
    訴訟法第500條第1項、第2項前段定有明文。經查本院94年
    度建上字第7號民事事件，經再審原告上訴後，為最高法院
    以96年台上字第298號裁定駁回上訴，是以本院94年度建上
    字第7號判決業告確定，再審原告係於民國（下同）96年3月
    3日收受上開最高法院民事裁定，有送達證書附卷可稽，則
    再審原告於96年4月2日向本院提起再審之訴，並未逾30日之
    不變期間，於法尚無不合，應予准許。
二、次按再審之訴，顯無再審理由者，得不經言詞辯論，以判決
    駁回之。民事訴訟法第502條第2項定有明文。
三、本件再審原告主張：原確定判決違反民事訴訟法第279條自
    認效力、第226條第3項「理由項下，應記載關於攻擊或防禦
    方法之意見及法律上之意見。」、第222條第l項「法院為判
    決時應斟酌全辯論意旨及調查證據之結果，依自由心證判斷
    事實之真偽，但別有規定者，不在此限。」之適用法規顯然
    錯誤之規定，及最高法院18年上字第2836號、26年上字第80
    5號、29年上字第842號、51年台上字第101號判例，是再審
    原告得依民事訴訟法第496條第l項第l款提起再審之訴，茲
    分述如下：
（一）再審原告於95年l月13日準備程序中當庭提出辯論意旨續
      狀主張「比對玉林公司得標之工程契約書及被上訴人再次
      發包與駿豐公司之工程契約書，製作附表(一)之說明，即可
      以證明被上訴人再次發包之工程契約書顯有灌水之嫌。」
      並舉例說明，以證明再審被告再次發包5548萬元，為其故
      意灌水發包圖利，並非再審被告受有損害。再審被告對再
      審原告之主張僅抗辯「因原物料價格漲價，及系爭工程級
      配取用與原設計不同，需向他處購買所致。」對於前開辯
      論意旨續狀及附表(一)之說明均無法抗辯，所以於95年l 月
      26日具狀不再主張「重新發包而受有之損害」，法院依法
      即應認其自認之事實為真，以之為裁判之基礎，在未經自
      認人合法撤銷其自認前，法院不得為與自認之事實相反之
      認定。而自認之撤銷，自認人除應向法院為撤銷其自認之
      表示外，尚須舉證證明其自認與事實不符，或經他造同意
      者，始得為之。惟遍查全卷，再審被告均未撤銷此項自認
      ，僅配合法院要求說明再發包之費用而已，原確定判決竟
      認為再審被告嗣後撤銷「全部自認」並認作主張事實，以
      再審被告主張有損害，依行政院主計處發布之營造工程物
      價指數銜接表計算損害，不無違背民事訴訟法第279條自
      認效力之規定，且對於再審原告所主張之「再審被告灌水
      再次發包」之攻擊方法未予以斟酌，且未記載於判決理由
      項下，應為民事訴訟法第469條第6款判決不備理由之違背
      法令，亦為不適用民事訴訟法第226條第3項之適用法規顯
      然錯誤之再審理由。
（二）再審被告於原審95年l月27日收受之民事準備書狀稱「玉
      林公司堆置土方違反廢棄物清理法部分：簡景悟曾經在工
      地現場聽到彰化縣政人員口頭命玉林公司洪從令應將土方
      清除，並於清除完畢前暫停施工，既然上級叫玉林公司不
      要施工，被上訴人對於上級所指示應予尊重」云云，可見
      再審被告就玉林公司於前開期間停工係因彰化縣政府之命
      令，而再審被告予以尊重執行之事實，自認在卷至明。況
      原判決亦認為「違反水土保持法之處分，僅係在停止違法
      開發堆積土石，並非勒令系爭工程全面停工云云。足證玉
      林公司縱有違反水土保持法情事，亦無停工之必要。」由
      此可見，上訴人於上開期間停止施工，係依再審被告及彰
      化縣政府之指示無疑，則該停工之責任自應由再審被告負
      責，而非可歸責於玉林公司。原確定判決竟未審酌再審被
      告上開自認之事實，且未就再審原告95年5月10日辯論意
      旨狀中所主張之上開重要攻擊防禦方法為何不足採，均未
      於理由項下說明，遽認上開停工期間，應由玉林公司負責
      ，自嫌率斷。原判決自有判決不斟酌全辯論意旨及理由不
      備之違背法令情事，適用法規顯有錯誤。
（三）再審原告於鈞院一再主張玉林公司並無違反廢棄物清理法
      情事，並提出彰化地檢署91年度偵字第1801號不起訴處分
      書為憑。惟原確定判決於理由下卻記載「何況上訴人亦未
      爭執其未違法堆積土石」等語，顯然所認定之事實，與卷
      內之証據資料不符。至國立公司93年6月4日函附之測試報
      告，僅能証明該公司測試日期，並無法証明上開測試期間
      玉林公司無停工情事。原確定判決就上開測試報告何以証
      明玉林公司上開期間無停工情事，於理由項下，亦未為說
      明，自有判決不備理由之違誤，適用法規顯有錯誤之情事
      。
（四）查系爭工程既因彰化縣政府人員於現場勘查時，命令玉林
      公司於土方清除前不得施工，再審被告亦予尊重，玉林公
      司自被命令停工日起至復工日止之停工期間，顯非可歸責
      於玉林公司，況玉林公司於91年ll月13日清除土方完畢後
      ，旋即於91年ll月15日函請再審被告派員查驗，並請彰化
      縣政府農業局、環保局、政風室等三單位訂定日期派員至
      所謂「食水坑」位置勘查現場，詎再審被告及彰化縣政府
      仍故意拖延不來，玉林公司無奈，又於91年12月18日致函
      彰化縣政府，並以副本送彰化地方法院檢察署派員偵辨，
      彰化縣政府才於91午12月26派員勘查，玉林公司始於當日
      續行施工。再審被告故意拖延勘查，致玉林公司不能即時
      復工，至少此91年ll月15日至91年l2月26日42天停工期間
      ，更非玉林公司之過失，不應歸責於玉林公司，而應轉換
      由再審被告負責，此均於再審原告95年4月12日辯論意旨
      狀記載甚詳。此有利於再審原告之攻擊方法，原判決未記
      載於判決理由項下，即有民事訴訟法第469條第6款判決不
      備理由之違背法令，亦為不適用民事訴訟法第226條第3項
      及同法第279條規定自認效力適用法規之顯然錯誤。
（五）另證人許倉炘於95年5月l9日準備程序時，亦結證稱「(法
      官問：你在現場挖上施工時，縣政府有無派人指示你們停
      止施工?)91 年10月間，我在現場施工時，有縣政府及鄉
      公所人員共4、5個人到場指示玉林公司要暫停施工，但我
      並不清楚這些人員姓名為何」等語，核與再審被告95年l
      月27日準備書狀自認之事實相符。足證再審原告主張玉林
      公司清除堆置土方期間停工係彰化縣政府及再審被告勒令
      停工所致一節，自堪信為真實。本件玉林公司縱有違法堆
      置土方情事，依彰化縣政府之行政處分，於清除堆置之土
      方期間，應無停工之必要。由此可見，玉林公司於清除土
      方期間停止系爭工程之施工，確係因再審被告執行彰化縣
      政府不當之勒令停工命令所致，與玉林公司是否違法堆置
      土方無涉。即玉林公司於上開期間停工，並非為清除堆置
      之土方，而係因彰化縣政府及再審被告之勒令停止施工之
      緣故。然原確定判決卻認定「依上開處分書所載違規面積
      約100平方公尺，且僅停止違法開發、堆積土石，並非勒
      令系爭工程全面停工，何況上訴人亦未爭執其未違法堆積
      土石，縱影響系爭工程施工，亦應自負其責」云云。顯然
      就再審被告所自認之上開事實及證人簡景悟、許倉炘之前
      述證詞均未予斟酌。足見原確定判決有未斟酌全辯論意旨
      及調查證據之結果判斷事實真偽，適用法規顯有錯誤。
（六）原確定判決謂「玉林公司與被上訴人間，就系爭工程並無
      施工計劃進度之訂定，為兩造一致陳明，參酌上訴人對被
      上訴人以完成工程之比例，作為認定工程進度有無落後之
      標準，並無異詞，本院亦認為此項方式合於雙方當事人本
      意，亦不失客觀，自堪採取」云云。惟查依系爭工程契約
      書第24條第l項第 (二)款第3目規定：「乙方 (指玉林公
      司)開工後進度遲緩，其進度較預定進度落後20%以上者，
      甲方 (指再審被告)得終止本契約並沒收履約保證金 (含
      差額保證金)。」，可見再審被告得依上開約定終止本契
      約，須以玉林公司施工之進度較預定進度落後20%時，其
      條件始成就。然玉林公司與再審被告間就系爭工程並無施
      工計畫進度之預定，為不爭之事實。因此如何認定玉林公
      司之施工進度是否較預定進度落後20%以上，顯無核算衡
      量之標準可遵循。因此台灣省土木技師公會鑑定之鑑定報
      告書就有關系爭工程實際施作數量占全部工程之比例若干
      一項，其結論為：「惟工程上所稱實際施工進度並非等同
      實際施作數量價值占全部工程費之比例。一般工程進度百
      分比之確定，尚須比較預定/實際作業進度差距，並參考
      契約規範與施工中發生之實際情形及雙方往來之文件等資
      料，另預定進度之計算亦非單純以施工時間占全部工程期
      限的比例為判斷依據，而應以核定之施工計劃進度為參考
      標準。故本案鑑定之結算金額僅為實際施作工程數量之價
      值，而無法以此推斷實際之工程進度。」等語，有該鑑定
      報告書在卷可佐。且再審原告自始未同意以工程總價與實
      際施作工程之數量之價值之比例，做為本件核算工程進度
      之標準。況從卷內之資料，可見事實法院從未就原確定判
      決所採之上述核算工程進度之標準，要求玉林公司與再審
      被告表示意見。因此原確定判決認定上開核算工程進度之
      標準合於雙方當事人之本意一節，顯屬無據，自屬任作主
      張，且與上開鑑定報告之結論及系爭工程契約書之內容不
      符。因此就上開鑑定報告之結論為何不可採，亦未於理由
      項下說明，顯見原確定判決有未斟酌全辯論意旨及調查證
      據之結果判斷事實真偽，及理由不備之適用法規顯有錯誤
      之再審理由。
（七）縱認依原確定判決所採核算實際施作工程之進度標準，及
      認為玉林公司清除堆置土方期間之停工係可歸責於玉林公
      司為可採。本件再審原告依上開約定終止系爭工程契約，
      亦非合法有效。蓋依前述，玉林公司清除堆置之土方完畢
      後至彰化縣政府至現場勘查日為止，計有42日停工期間，
      顯非可歸責於玉林公司因清除堆置之土方所致，已如前述
      。因此本件可扣除之工期，除原審認定之104日外，應再
      加42日，合計為146日。則玉林公司至再審被告終止契約
      前l日止，實際之工作天為141日 (即287日-146日)，占全
      部工期之40.285%(即141日÷350日)。苟依原判決認定玉
      林公司實際施作工程之價值為1002萬5273元，占全部工程
      總價比例為28.383%為可採，則玉林公司實際施作之進度
      ，亦僅落後11.902%(40.285%-28.383%)。若依再審原告於
      95年8月28日最高法院上訴理由狀所主張玉林公司實際施
      作工程之價值為1205萬0861元或1092萬6434元計算，則其
      占全部工程總價比例為34.117%及30.934%，顯然落後之進
      度均未達預定進度20%以上。然原判決未斟酌全辯論意旨
      及調查證據之結果，遽認再審被告對玉林公司終止系爭工
      程契約為合法有效，從而准許再審被告沒收玉林公司所繳
      納之履約保證金及差額保證金，於法顯有未合，自有違背
      法令，適用法規顯有錯誤情事。
四、按所謂適用法規顯有錯誤者，係指確定判決所適用之法規，
    顯然不合於法律規定，或與司法院現尚有效及大法官會議之
    解釋，或本院尚有效之判例，顯然違反者而言；至認定事實
    錯誤、取捨證據失當、判決理由矛盾或不備理由，則不在該
    條款適用之列。又關於事實審法院認定事實之職權，或法律
    審法院就該法律規定事項所表示之法律上之意見（通稱法律
    見解），並無適用法規顯有錯誤之可言；適用法規顯有錯誤
    之內容，應包括確定判決顯有消極的不適用法規及積極的適
    用不當兩種情形在內，至事實審法院認定事實錯誤，調查證
    據欠周或判決不備理由，雖得於判決確定前據為提起上訴之
    理由，究與適用法規顯有錯誤有別，當事人不得據以提起再
    審之訴。（最高法院60年台再字第170號、63年台上字第880
    號、63年台再字第67號判例、80年台再字第64號判決參照）
    。經查：
（一）再審被告曾於準備書狀陳明不再主張因重新發包而受有損
      害（見確定判決二審第2卷第136頁），惟嗣後又於狀內主
      張其確因重新發包而受有損害（見確定判決二審第2卷第
      163、164頁），再審被告前後陳述不一，應視為撤銷之前
      自認之事實，是再審原告稱「遍查全卷，再審被告均未撤
      銷此項自認」，其主張即有誤解。且原確定判決亦認再審
      被告撤銷此部分全部自認，依法尚有不合，而以再審被告
      先前之自認為認定事實之基礎，即原確定判決法院認為再
      審被告再次發包5548萬元，係因原物料價格漲價，及系爭
      工程級配取用與原設計不同，需向他處購買所致。本件違
      約金應屬「賠償額預定性違約金」，只需債務人有債務不
      履行之情形，債權人無需證明是否受有損害及損害額多寡
      ，均得請求約定之違約金，是原確定判決係以物價上漲作
      為再審被告增加支出之衡量標準，依職權核減本件違約金
      ，非因再審被告嗣後撤銷全部自認而認再審被告有損害，
      而以該損害額作為違約金之依據，故原確定判決無違背民
      事訴訟法第279條之規定。關於再審原告主張再審被告灌
      水再次發包，而原確定判決有不備理由之違背法令，亦為
      不適用民事訴訟法第226條第3項云云，揆諸上開判決判例
      意旨，判決不備理由非適用法規顯有錯誤之情形。
（二）再審原告主張再審被告就玉林公司於前開期間停工係因彰
      化縣政府之命令，而再審被告予以尊重執行之事實，已自
      認在卷云云。惟查，再審被告僅言尊重彰化縣政府之命令
      ，並非同意再審原告得於該23天期間可以停工，亦未命再
      審原告必須停工，原確定判決並無違背民事訴訟法第279
      條之規定。縱此陳述係再審被告之自認，原確定判決不予
      採信，惟此屬原確定判決法院認定事實、取捨證據是否不
      當之問題，亦與適用法規顯有錯誤無關。況原確定判決認
      為再審被告於上開期間並未全面停工，此於原確定判決理
      由闡述甚詳，原確定判決既已認定再審被告於上開期間並
      未全面停工，則再審原告執此事由抗辯其有非可歸責之事
      由停工，尤顯無適用法規顯有錯誤之情形。
（三）再審原告其餘再審理由均係就原確定判決法院取捨證據、
      認定事實之職權行使，及依職權解釋契約，指摘其為適用
      法規顯有錯誤，並認原確定判決有判決理由不備、調查不
      周之情形，惟此等再審理由均與適用法規顯有錯誤無關，
      是以，再審原告據以提起本件再審之訴，顯無理由，應予
      駁回。
五、據上論結，本件再審之訴為顯無理由，爰不經言詞辯論，依
    民事訴訟法第502條第2項、第78條，判決如主文。
中　　華　　民　　國　　96　　年　　4 　　月　　30　　日
                  民事第二庭    審判長法　官  童有德
                                      法　官  謝說容
                                      法　官  蔡秉宸
以上正本係照原本作成。
如對本判決上訴，須於收受判決送達後二十日內向本院提出上訴
書狀，其未表明上訴理由者，應於提出上訴後二十日內向本院提
出上訴理由書（須按他造人數附具繕本）。
上訴時應提出委任律師為訴訟代理人之委任狀。具有民事訴訟法
第四百六十六條之一第一項但書或第二項之情形為訴訟代理人者
，另應附具律師及格證書及釋明委任人與受任人有該條項所定關
係之釋明文書影本。
                                     書記官　洪麗華
中　　華　　民　　國　　96　　年　　5 　　月　　1 　　日
                                                      Ｃ
